【裁判字號】    99,上易,242
【裁判日期】    990629
【裁判案由】    返還借款
【裁判全文】
臺灣高等法院民事判決                 99年度上易字第242號
上  訴  人  乙○○
訴訟代理人  丙○○
被  上訴人  甲○○
上列當事人間請求返還借款事件，上訴人對於中華民國98年12月
31日臺灣板橋地方法院98年度訴字第1168號第一審判決提起上訴
，本院於99年6月22日言詞辯論終結，判決如下：
    主      文
上訴駁回。
第二審訴訟費用由上訴人負擔。
    事實及理由
一、被上訴人主張：上訴人曾就訴外人劉世雄向伊借款新台幣（
    下同）200萬元部分（案列原法院97年度訴字第2940號）簽
    發同額之本票1紙（下稱系爭本票）交付伊作為擔保；至上
    訴人積欠伊之70萬元部分（下稱系爭借款），乃因劉世雄積
    欠伊3,386,420元，上訴人復積欠劉世雄70萬元，故兩造與
    劉世雄於民國97年1月14日在臺北市○○○路○段上之真鍋
    咖啡館商討債務清償方案時，劉世雄將其對上訴人之70萬元
    債權轉讓與伊，並經上訴人同意，始簽立系爭借款之借據（
    下稱系爭借據），劉世雄則另與上訴人簽立劉世雄已收到上
    訴人清償借款70萬元，此後雙方無金錢債務關係之字據（下
    稱系爭字據）。嗣劉世雄不償還借款，伊始就系爭本票向法
    院聲請強制執行，並訴請上訴人負擔保責任，雙方就該200
    萬元成立和解筆錄，惟系爭本票所擔保之債務與系爭借款債
    務並非同一。另依台灣板橋地方法院檢察署（下稱板橋地檢
    署）99年度偵字第4806號檢察官不起訴處分書理由記載，上
    訴人係應劉世雄之邀，擔任劉世雄借款債務之連帶保證人，
    並交付系爭本票供擔保，伊復因代償上訴人積欠劉世雄70萬
    元之債務，而以過帳之方式取得對上訴人之系爭借款債權，
    上訴人既書立系爭借據為憑，同時上訴人與劉世雄間並立有
    債務清償字據，足證上訴人無積欠劉世雄債務，而係積欠伊
    系爭借款。又上訴人係出於自由意志而簽立系爭借據，並無
    遭受脅迫之情形。爰依借貸之法律關係，求為判命上訴人應
    給付伊70萬元，及自視為起訴之本支付命令送達翌日起算之
    法定利息等語。
二、上訴人則以：伊固有簽發系爭本票擔保劉世雄向被上訴人之
    借貸債務，惟伊不知劉世雄是否有積欠被上訴人200萬元。
    嗣兩造與劉世雄於97年1月14日在臺北市○○○路○段上之
    真鍋咖啡館內商討債務清償方案，當時被上訴人夥同另名高
    大粗壯不詳姓名之友人，言詞逼迫劉世雄讓與其對伊之70萬
    元借款債權，被上訴人另允諾伊簽立系爭借據以交換伊前簽
    發之系爭本票，伊不疑有他，遂當場簽立系爭借據。詎被上
    訴人收取系爭借據後，竟對伊稱未攜帶系爭本票，改天再拿
    給伊等語，嗣即忘卻此承諾。但伊簽立系爭借據之目的，既
    為取代系爭本票之保證債務，足見伊係遭被上訴人脅迫，在
    無法抗拒下而簽立系爭借據，是被上訴人依系爭借據為本件
    請求，顯無理由等語為辯。
三、原審為被上訴人勝訴之判決，即判命上訴人應給付被上訴人
    70萬元，及自98年4月3日起算之法定利息。上訴人提起上訴
    ，聲明為：
    (一)原判決廢棄。
    (二)被上訴人在第一審之訴駁回。
    被上訴人則答辯聲明：上訴駁回。
四、被上訴人主張上訴人曾就劉世雄向其借款200萬元部分，簽
    發系爭本票交付其作為擔保，因劉世雄積欠其借款債務，上
    訴人復積欠劉世雄70萬元，故兩造及劉世雄於97年1月14日
    在臺北市○○○路○段上之真鍋咖啡館內協商債務清償方案
    ，劉世雄同意將其對上訴人之70萬元借款債權，轉讓與其，
    上訴人同意直接向其清償系爭借款，並簽立系爭借據為憑，
    劉世雄另與上訴人簽立劉世雄已收到上訴人清償借款70萬元
    ，此後雙方無金錢債務關係之系爭字據，惟上訴人迄未向其
    清償系爭借款等語，業據提出系爭借據、字據、板橋地檢署
    99年度偵字第4806號檢察官不起訴處分書等件為證（見原審
    促字卷第2頁，本院卷第51、52、58至60頁），並經證人即
    上訴人之友人葉久榮於98年12月24日在原審結稱：「我有在
    楊梅與原告（即被上訴人）通過電話。70萬元是指過帳被告
    （即上訴人）欠劉世雄70萬元，劉世雄又欠原告錢，被告就
    把他要還給劉世雄的錢直接給原告。我是聽被告說，200萬
    元本票是他開給原告（即被上訴人）作為擔保劉世雄（即上
    訴人）欠原告的債務。」等語（見原審訴字卷第48頁、50頁
    反面），復經原審及本院調閱原法院97年度訴字第2940號返
    還借款事件卷查明屬實，亦為上訴人所是認（見原審訴字卷
    第31、44頁，本院卷第38頁、70頁反面），應堪信實。
五、上訴人雖辯稱被上訴人逼迫劉世雄須將其欠劉世雄之70萬元
    債權讓與被上訴人，並允諾其簽立系爭借據，即可換回系爭
    本票，詎被上訴人收取系爭借據後，竟未交還系爭本票，顯
    係脅迫其簽立系爭借據，被上訴人既未交付其借款70萬元，
    自不得請求清償該借款等語，則為被上訴人所否認。經查：
    (一)按因被詐欺或被脅迫而為意思表示者，表意人得撤銷其意
      思表示。民法第92條第1項定有明文。而主張被詐欺或脅
      迫而為表示之當事人，應就此項事實負舉證之責任（最高
      法院44年台上字第75號判例參照）。又原告於起訴原因已
      有相當之證明，而被告於抗辯事實並無確實證明方法，僅
      以空言爭執者，當然認定其抗辯事實之非真正，而應為被
      告不利益之裁判（最高法院18年上字第1679號判例參照）
      。承上所述，劉世雄將其對上訴人之系爭借款債權予被上
      訴人，上訴人並簽立系爭借據予被上訴人為憑等情，則上
      訴人所辯劉世雄遭被上訴人逼迫轉讓系爭借款債權予被上
      訴人，其亦遭被上訴人脅迫簽立系爭借據等節，既為被上
      訴人所否認，依前揭說明，上訴人就其抗辯事實，自應負
      證明之責，惟上訴人並未舉證以實其說，此部分之抗辯，
      要無可採。
    (二)按借用人應於約定期限內，返還與借用物種類、品質、數
      量相同之物，未定返還期限者，借用人得隨時返還，貸與
      人亦得定一個月以上之相當期限，催告返還。又債權人得
      將債權讓與於第三人。而債權之讓與，非經讓與人或受讓
      人通知債務人，對於債務人不生效力。民法第478條、第
      294條第1項前段、第297條第1項前段分別定有明文。如前
      所述，兩造與劉世雄於97年1月14日協商償債方案，劉世
      雄同意將其對上訴人之系爭借款債權，轉讓與被上訴人，
      上訴人則簽立系爭借據予被上訴人為憑，劉世雄並與上訴
      人簽立清償證明性質之系爭字據為證，可見上訴人亦同意
      劉世雄將系爭借款債權讓與被上訴人，揆之上開規定，系
      爭借款債權之讓與，已對上訴人發生效力，上訴人既書立
      系爭借據內載：「本人乙○○欠款柒拾萬元整，願意……
      房屋賣出後償還甲○○先生，時間為三個月（97年4月14
      日止）為限，特立此據」等字，自應依該借據向已受讓系
      爭借款債權之被上訴人負清償借款之責。上訴人徒以被上
      訴人未交付系爭借款，抗辯其無須對被上訴人清償系爭借
      款云云，顯係故意忽略系爭借款債權已經劉世雄轉讓予被
      上訴人之事實，其此部分之抗辯，亦無可採。
    (三)又被上訴人前以上訴人擔保劉世雄之借款，而簽發系爭本
      票為憑，因劉世雄未清償借款，乃據系爭本票，向原法院
      聲請對上訴人核發支付命令獲准，嗣經上訴人提出異議而
      視為起訴（案列原法院97年度訴字第2940號返還借款事件
      ），上訴人於98年1月15日在該案自認簽發系爭本票，並
      欠劉世雄70萬元等語，並於同日成立和解筆錄，上訴人願
      意給付被上訴人200萬元及自97年11月20日起算之法定利
      息等情（見該案卷第15至19頁）。可見兩造均不爭執系爭
      本票為上訴人擔保劉世雄之借款，此與系爭借據源自上訴
      人積欠劉世雄70萬元借款未還，業經劉世雄將該借款債權
      轉讓予被上訴人，分屬二事，亦據證人葉久榮於原審結稱
      ：「（問：據你所知，200萬元本票和70萬元的債務是否
      為同一筆債務？）200萬元本票是劉世雄不知道到底欠原
      告多少錢我不曉得，200萬元本票很早就開給原告作為擔
      保。劉世雄過帳是70萬元，200萬元本票是要擔保劉世雄
      的債務。」等語屬實（見原審訴字卷第50頁反面），則上
      訴人所辯系爭借據為取代系爭本票債務云云（見原審訴字
      卷第51頁正面），非惟為被上訴人所否認，且與所是認之
      證人葉久榮證詞不符，殊無可採。另上訴人雖為劉世雄之
      保證人，對於被上訴人訴請其清償主債務人劉世雄之借款
      債務，本得依民法第745條規定，行使先訴抗辯權，即於
      被上訴人未就劉世雄之財產強制執行而無效果前，上訴人
      得拒絕清償；但上訴人既與被上訴人成立上開和解筆錄，
      願意清償劉世雄對被上訴人之借款債務，則上訴人向被上
      訴人為清償後，依民法第749條規定，於其清償之限度內
      ，即承受被上訴人對於劉世雄之債權。至劉世雄實際積欠
      被上訴人若干債務，均無礙上開和解筆錄成立之內容及效
      力，附此敘明。
    (四)再者，證人葉久榮所述：被上訴人說如果上訴人3個月可
      以還70萬元的話，他就要把系爭本票還給上訴人，不用上
      訴人負責系爭本票債務乙節（見原審訴字卷第50頁），縱
      令屬實，亦須上訴人依約於3個月清償系爭借款，始能解
      免系爭本票之擔保債務責任，上訴人既自認迄未清償系爭
      借款，自無從解免系爭本票之擔保債務責任。上訴人將系
      爭借款債務與系爭本票擔保債務混為一談，以其已與被上
      訴人就系爭本票成立上開和解筆錄，即遽謂系爭借款已遭
      上開和解筆錄所取代，被上訴人不得再向其請求清償系爭
      借款云云，亦乏所據。
六、從而，被上訴人依借貸之法律關係，請求上訴人應給付其70
    萬元，與自視為起訴之本支付命令送達翌日即98年3月24日
    起（見原審訴字卷第3頁），至清償日止，按年利率5%計算
    之利息，為有理由，應予准許。是則原審判命上訴人如數給
    付，並無不合。上訴意旨指摘原判決不當，求予廢棄改判，
    為無理由，應予駁回。又本件事證已臻明確，兩造其餘攻擊
    或防禦方法及證據資料，核與本件判決結果不生影響，毋庸
    一一論述，併予敘明。
七、據上論結，本件上訴為無理由，爰判決如主文。
中    華    民    國    99    年    6     月    29    日
                    民事第十七庭
                        審判長法  官  藍文祥
                              法  官  吳燁山
                              法  官  張競文
正本係照原本作成。
不得上訴。
中    華    民    國    99    年    6     月    30    日
                              書記官  章大富

司法院資訊處製作；財團法人民間司法改革基金會備份。
